【裁判字號】    96,訴,2677
【裁判日期】    971120
【裁判案由】    有關國防事務
【裁判全文】
臺北高等行政法院判決
                                      96年度訴字第2677號
                              .
原      告  甲○○
訴訟代理人  蘇漢祥律師
被      告  國防部軍備局    通訊處臺北郵政90087號信箱
代  表  人  陳立嘉（局長）  通訊處同上
訴訟代理人  洪大植律師
            徐克銘律師（兼送達代收人）
上  一  人
複  代理人  施懷閔律師
上列當事人間因有關國防事務事件，原告不服國防部中華民國96
年6月22日96年決字第062號訴願決定，提起行政訴訟，本院判決
如下：
    主  文
原告之訴駁回。
訴訟費用由原告負擔。
    事實及理由
甲、程序事項：
(一)、本件行政訴訟起訴後被告之代表人變更，茲經現任代表人具
    狀承受訴訟，核無不合，應予准許。
(二)、查本件原告雖於提起訴願時誤以不服被告所屬工程營產中心
    （下稱工程營產中心）民國（下同）96年2 月15日旭達字第
    0960001797號令之處分，惟據該令說明一載明，係奉軍備局
    96年2 月13日昌日字第0960003165號令辦理；依陸海空軍軍
    官士官志願留營入營甄選服役規則（以下稱服役規則）第5
    條第1 項規定：「軍官、士官志願留營，應於服現役期滿3
    個月前，向服役單位提出申請，由服役單位陳報權責長官核
    定。志願留營人員核定權責如下：一、軍官及士官長，由編
    階中將以上單位主官核定。二、上士，由編階少將以上單位
    主官核定。三、中士及下士，由編階上校以上單位主官核定
    。」原告志願留營之核定權責長官為軍備局局長，本件程序
    標的，應為軍備局96年2 月13日昌日字第0960003165號令，
    以上均經訴願決定說明甚詳，並無不合。是本件行政訴訟被
    告機關應為國防部軍備局，玆經原告依行政訴訟法第111 條
    第3 項第1 款規定追加國防部軍備局為被告，原以國防部軍
    備局工程營產中心為被告部分撤回，並無不合，應予准許。
    再者，本件為行政爭訟之程序標的，既經訴願決定明確說明
    係被告96年2 月13日昌日字第0960003165號令，顯已經訴願
    程序審查，被告抗辯原告變更後之訴未經訴願前置程序云云
    ，應係誤解，先此敘明。
乙、實體方面：
一、事實概要：緣原告為志願服現役之預備軍官，原係被告所屬
    工程營產中心少校工程測量官，於96年2 月21日役期屆滿前
    ，向該中心申請志願留營，經該中心呈報權責機關即被告辦
    理其留營事宜，嗣經被告以96年2 月13日昌日字第09600031
    65號令否准所請，由該中心以96年2 月15日旭達字第096000
    1797號令核覆原告。原告不服被告之處分，提起訴願，遭決
    定駁回，遂向本院提起行政訴訟。
二、本件原告主張：
(一)、原告因觸犯兒童及少年性交易防制條例第29條罪嫌，經臺灣
    臺北地方法院檢察署以93年度速偵字第251 號緩起訴處分，
    同時於緩起訴處分確定後4 個月內，向臺北市榮譽觀護人協
    進會社區生活營專案支付新臺幣（下同）2 萬元，並遭工程
    營產營中心依陸海空軍懲罰法第5 條、第8 條第2 款、第9
    條、同法施行細則第2 條、第10條及第17條規定，以96年1
    月23日96（軍官）獎懲字第002 號以「言行不檢，有損軍譽
    」記申誡乙次。原告在該緩起訴期間未經檢察官撤銷，該緩
    起訴具有實質確定力，等同於不起訴處分，情形輕微，被告
    不應以此為由否准志願留營。況原告之上開行為，實不得以
    觸犯兒童及少年性交易防制條例第29條罪嫌相繩。
(二)、原處分援引之「國軍軍紀維護實施規定」第5章第1節違紀規
    定業經修正，原告行為係在93年7月間（適用修正前規定）
    ，惟原處分以「行為時所無之新規定」駁回原告申請留營，
    其適用法規顯有違誤，另有關「國軍軍紀維護實施規定」違
    紀態樣之其他損及軍譽情節重大者之規定，所謂「判決無罪
    、不起訴、不受理、緩起訴」，應排除在處罰之外。且該實
    施規定性質僅為行政規則，被告據以否准所請，亦有不合。
    退步言，縱適用修正後之規定，惟該規定明列「判決無罪、
    不起訴、不受理、緩起訴」係在騷擾之後，僅適用於騷擾行
    為，非指所涉利用網路犯罪，原處分顯誤植法令，故參酌原
    處分內容，被告以原告違反「國軍軍紀維護實施規定」為唯
    一理由，未見其他任何具體理由，亦未說明裁量具體標準。
(三)、原告行為雖有不當，但非情節重大而獲緩起訴處分，且與軍
    職完全無關，該刑事案始終不公開偵查，卷證亦無顯示原告
    為軍人身分之跡證，對軍譽並無任何影響。且原告96年度考
    績項目之思想、品德部分未依法定程序考核，被告如何認定
    原告思想、品德部分考績未合規定？原告於97年1 月獲頒發
    忠勤勳章，足證原告於連續服現役10年以上期間服務成績優
    異。且另案當事人申請志願留營時，係分別因考績未達最近
    1 年至3 年均在甲等以上，或考績等第及獎懲之評分未達標
    準，或因觸犯刑法而遭判刑確定，經其服役機關否准，反觀
    原告年度考績自86至95年計10年度評為1 次優等、1 次甲上
    、8 次甲等，符合服役規則第3 條第2 款前段考核標準。被
    告忽略原告長期以來優良考績，其裁量權行使違反平等原則
    及比例原則。至於陸海空軍軍官士官考績條例、同條例施行
    細則或行政規則之上開考績作業規定，既未將緩起訴納為考
    績績等評列之限制因素，亦與規定所列緩刑之績等管制限制
    不同。
(四)、另依聯合報等40則新聞報導列舉有關軍人違紀事件，包含利
    用職務公器私用、管教不當、軍紀敗壞等，除報導該事件當
    事人因此提前退伍或調職外，渠等是否仍繼續留營服役，則
    未再持續報導，原告亦無從查得。此外，參酌中國時報97年
    6月20日第A12版刊載新聞，被告聘任之工程師遭檢察官起訴
    ，並經第一審法院判決有罪，仍能獲得被告之聘任，相較本
    案之處理，難令原告甘服。
(五)、否認被告所提「94-96 年度留營人數統計表」真正。被告應
    舉證證明所有申請留營軍官在3 年考績內均未曾有記申誡之
    處分。且依該表所示，提出申請志願留營之軍官幾均獲留營
    ，無所謂精簡或精實計畫裁減人員之需求，而該核准留營14
    2 人顯無人獲得忠勤勳章，足證被告未採擇優錄用原則。此
    外，原告於申請志願留營時，由被告主官於簽呈核定程序有
    重大瑕疵等情。
(六)、求為判決撤銷訴願決定及原處分，命被告對於原告志願留營
    之申請作成准許之行政處分，訴訟費用由被告負擔。
三、被告則以：
(一)、原告原以工程營產中心為被告，請求撤銷該中心之處分，嗣
    追加國防部軍備局為被告，並請求該局作成處分，實未經訴
    願先行程序，其追加之訴不合法。
(二)、原告於97年7月28日曾因上網進行援助交際，當場為警查獲
    並報經檢察官偵辦，原告於警詢及檢察官偵查均坦承不諱，
    並經檢察官認原告違反兒童及少年性交易防治條例第29條罪
    嫌而予緩起訴處分，原告思想、品德自有瑕疵，被告擇優留
    用嚴格取捨，維護國軍人員紀律及形象，洵為妥當合法。
(三)、「國軍軍紀維護實施規定」第5章第1節有關舊規定因違反網
    路色情交易事項而須記大過以上處分，與新規定因利用網路
    （通、資訊科技）犯罪等事而須記大過以上處分，不論在構
    成要件及法律效果，均無對原告產生更不利影響，原告未根
    據舊有規範取得有利法律地位，被告通知將適用新修正規定
    為懲處依據，未違反不溯及既往原則。又依「國軍軍紀維護
    實施規定」第5章第1節三、違紀態樣及四、懲處規定，違反
    重大軍風紀第8項為例示規定，應係規範所有損及軍譽情節
    重大之行為。原告上網路進行援助交際，涉及違反兒童及少
    年性交易防治條例第29條規定，自為損及軍譽情節重大者，
    「國軍軍紀維護實施規定」係軍方內部人事管理目的所為規
    定，原處分說明二僅在追究原告行政懲處部分，並非被告否
    准原告志願留營之依據。
(四)、原告既因網路援助交際行為而受緩起訴處分，其思想、品德
    即難謂無瑕疵，與緩起訴及緩刑間差異無涉，原告再行爭執
    其行為未違反兒童及少年性交易防制條例第29條規定云云，
    亦有未合。
(五)、另經被告清查統計，94至96年度申請留營人數合計166 人，
    其中同意留營人數為142 人，不留營人數為25人，惟不留營
    係因個人意願而未申請，僅原告於申請時涉有違法犯紀情事
    ，縱認原告考績符合服役規則第3 條第2 款標準，惟被告係
    負責軍事採購，就所屬人員品德、操行原須較高要求，志願
    留營申請之甄選屬被告裁量空間，若未有裁量結果超出法律
    授權範圍等裁量逾越之情，不得逕謂處分違法。
(六)、原告所提96年2 月11日至97年4 月8 日新聞報導內容與本案
    不同，難認與本案有關連性，且原告就該新聞事件當事人是
    否仍繼續留營服役亦無從查知，不具證據之必要性。又原告
    所提個案訴外人楊玉兆為被告聘僱工程師，非屬國軍軍事單
    位編制，其進用程序及相關條件與一般軍職人員不同，無法
    與平等原則連結。至其所提公文用語表，未就違反情形規範
    任何法律效果，縱未依該公文用語表作成，亦無核定程序有
    重大瑕疵之情事等語，資為抗辯。
(七)、聲明求為判決駁回原告之訴，訴訟費用由原告負擔。
四、本院判斷如下：
(一)、相關法令等：
１、陸海空軍軍官事官服役條例第19條：「預備軍官、預備士官
    ，自起役之日，服預備役或依法召服現役，其規定如左：一
    、服預備役期間，依兵役法及其施行法之規定，召服現役。
    二、服預備役或現役或合計未滿10年者，服第一預備役；10
    年以上未滿20年者，服第二預備役；20年以上者，服第三預
    備役。預備軍官、預備士官，自起役之日起，志願服現役者
    ，其期間，預備軍官為1年至5年，預備士官為1年至3年。期
    滿後，得依軍事需要及志願，以1年至3年為1期，繼續服現
    役。前項人員志願留營入營甄選服役規則，由國防部定之。
    」。
２、服役規則第1 條規定：「本規則依陸海空軍軍官士官服役條
    例第13條、第19條規定訂定之。」、第3 條第2 款前段：「
    二、考績考核：最近1 至3年 均在甲等以上．．」、第5 條
    第2 項規定：「‧‧‧同官階軍官、士官，同時有2 人以上
    申請志願留營，如逾越需求員額時，以最近3 年之考績考核
    等第較優者，優先錄取。如考績考核等第相同，以發布之獎
    勵較優者為先。」。
３、陸海空軍軍官士官志願留營入營甄選服役作業規定第2條第2
    項：「貳、志願留營、入營甄選服役作業如下：．．二、各
    單位對留營、入營作業，應以學歷、經歷完整而具發展潛力
    者為甄選依據，本以質勝量原則嚴格取捨。並加強宣（輔）
    導工作，尊重個人意願，適切核定留營、入營。」、第12條
    第4項：「各核定權責單位應依任務需要、缺員及兵員獲得
    狀況、申請人平時考核紀錄（以思想、品德、工作績效、發
    展潛力等重點）及最近1至3年考績考核再予詳核，按國防部
    核定之留營員額，擇優留用，並下達留營命令，．．」。
(二)、依上開陸海空軍軍官士官服役條例第19條第3 項授權訂定之
    服役規則第2 條係規定志願留營之甄選對象，第3 條則係規
    定志願留營之甄選標準，權責機關（長官）仍應考量業務需
    求、員額及申請人本身條件優劣等實質要件予以審查，以決
    定申請人得否志願留營，此一擇優汰劣原則，觀之服役規則
    第5 條第3 項規定：「同官階軍官、士官，同時有2 人以上
    申請志願留營，如逾越需求員額時，以最近3 年之考績考核
    等第較優者，優先錄取。如考績考核等第相同者，以發布之
    獎勵較優者為先。」自明，此亦為權責機關（長官）之裁量
    權行使，亦即並非符合志願留營之甄選對象及甄選標準者，
    權責機關（長官）皆須核准其志願留營。蓋軍官士官志願留
    營入營甄選涉及整體軍事需要、軍力堅實，自然必須由優秀
    人才中甄選，而非一經申請，即應獲選，亦無剝奪工作權之
    問題，且甄選權責機關所為之甄選核定，受法律規範之密度
    ，較限制人民權益者寬鬆，自有較大之裁量。申言之，服役
    規則於軍官士官法定役期屆滿前，賦予甄選權責機關核定甄
    選對象之權限，且甄選標準為擇優錄取，以行政裁量明列判
    斷之標準，尚難謂違法。職是，志願留營之程序雖由當事人
    於服現役期滿前，向服役單位提出申請時發動，然非謂甄選
    權責機關因此即無就軍事安全、用人精簡之理由予以考量之
    行政裁量權。
(三)、經查，原告於96年2月21日役期屆滿前，向服役單位營產中
    心申請志願留營，經該中心呈報權責機關軍備局辦理其志願
    留營事宜，被告經考量業務需求、員額暨審查原告思想、品
    德等要件，配合整體軍事需要及擇優留用嚴格取捨之原則，
    依前揭服役條例及服役規則等規定，並基於用人機關考核甄
    選之行政裁量權限，否准原告申請志願留營之處分，於法並
    無違誤。至於原告所提陸海空軍軍官士官任職條例、軍人待
    遇條例及警察人員人事條例並非被告作成處分之依據，被告
    裁量不因該等法令而受影響，是以原告所提之上開法令，即
    無詳予論述之必要，附此敘明。
(四)、再查，被告於審核原告申請志願留營事宜時，以原告曾於93
    年7月28日因涉犯網路援助交際，違反兒童及少年性交易防
    制條例之規定，經臺灣臺北地方法院檢察署檢察官予以緩起
    訴處分等情，有該署處分書影本乙份在卷可稽。被告以原告
    雖符合前開服役規則第3條所定之志願留營申請標準，惟審
    查原告其93年涉犯之利用網路援助交際行為，已違反現行國
    軍軍紀維護實施規定第五章第三節（三）違反重大軍風紀第
    8點「其他損及軍譽情節重大者，如利用網路犯罪等」之規
    定，應檢討記大過以上處分，且其行為已嚴重影響軍譽，乃
    以之為裁量之重要依據之一，而為否准之行政處分，自無裁
    量瑕疵之違法。
(五)、另按，志願留營審查與行政懲處或刑罰制度之設立目的均非
    相同，志願留營審查目的在於依國軍業務需要而針對申請人
    之思想、品德、學識、才能、績效等要項重新考核，擇取優
    秀人才，與行政懲處、刑罰制度手段、目的均有不同，自不
    能以行政懲處、刑罰之輕重、先後，而認被告志願留營審查
    之裁量有瑕疵。經查：
1、原告從事網路援交，足以損失其名譽，與形塑國軍知法、守
   法之優質形象理念不合，亦將足以嚴重破懷一般人民對國軍
   軍士官兵之觀感，被告乃列為本件申請留營審查裁量之重要
   依據之一，並依職權經綜合考量其思想、品德等項後，採擇
   優留用嚴格取捨原則，否准其留營之申請，並無違法。至於
   原告因上開網路援交事實，曾遭工程營產營中心依陸海空軍
   懲罰法第5條、第8條第2款、第9條、同法施行細則第2條、第
   10條及第17條規定，以96年1月23日96 （軍官）獎懲字第002
   號以「言行不檢，有損軍譽」記申誡乙次。原處分說明第二
   點被告請工程營產中心以「國軍軍紀維護實施規定」辦理，
   係因原告申請志願留營時，工程營產中心未查知原告有上開
   網路援交之犯行，乃被告針對該部分命工程營產中心行政懲
   處，並非完全以該行政懲處為否准志願留營之理由。志願留
   營審查係依前引陸海空軍軍官事官服役條例第19條及服役規
   則第1 條規定、軍官士官志願留營甄選相關規則予以規範，
   而由被告依裁量為之，其懲處如何，應不影響志願留營審查
   ，原告一再以其網路援交情形輕微，被告不應以此為由否准
   志願留營云云，自不足採。
2、況且上開實施規定第5章第1節有關舊規定因違反網路色情交
   易事項而須記大過以上處分，與新規定因利用網路（通、資
   訊科技）犯罪等事而須記大過以上處分，僅係文字之修改，
   其構成要件及法律效果，均無對原告產生更不利影響，原告
   未根據舊有規範取得有利法律地位，被告通知將適用新修正
   規定為懲處依據，並未違法。且原處分說明二僅在追究原告
   行政懲處部分，並非被告否准原告志願留營之依據。原告主
   張：原處分以行為時所無之新規定駁回原告申請留營，原處
   分適用法規顯有違誤云云，自非可採。
3、此外，原告刑事經臺灣臺北地方法院檢察官緩起訴處分，並
   向臺北市榮譽觀護人協進會「社區生活營」支付2萬元，嗣雖
   在該緩起訴期滿未經檢察官撤銷，與不起訴處分確定有相同
   效力（刑事訴訟法第260條參照）但此為刑事法上之效果，與
   志願留營審查裁量無關，原告既有上開網路援交之事實，自
   不得以刑事處分之輕重，緩起訴遭撤銷與否，遽謂志願留營
   審查裁量瑕疵。原告以其網路援交犯行緩起訴期滿未經撤銷
   ，被告不應否准其志願留營云云為主張，尚非可採。
4、按陸海空軍軍官士官考績條例第10條規定，考績人員應詳查
   所有獎懲紀錄及是否有違法犯紀、影響軍譽情事，以為正確
   稽核。原告就違反兒童及少年性交易防治條例，經臺灣臺北
   地方法院檢察官緩起訴處分，並向臺北市榮譽觀護人協進會
   「社區生活營」支付2萬元之事實未向單位陳述，致使考績稽
   核人員未能發現，而於工程營產中心上呈被告審核時始發現
   ，被告除函復說明應依法正確辦理其懲處事項外，並考量其
   思想、品德、學識、才能、績效等事項後，裁量決定不予同
   意其留營申請，並無不合。原告雖主張其考績符合服役規則
   第3 條第2 款標準，其申請志願留營應予准許云云，惟志願
   留營申請之甄選屬被告裁量空間，若未有裁量結果超出法律
   授權範圍等裁量濫用或逾越之情，不得謂處分違法，原告之
   主張並非可採。
(六)、末查，原告所提96年2月11日至97年4月8日新聞報導內容與
    本案不同，難認與本案有關連性，又原告所提個案訴外人楊
    玉兆為被告聘僱工程師，非屬國軍軍事單位編制，其進用程
    序及相關條件與一般軍職人員不同，原告稱被告應舉證證明
    申請留營之軍官在3年考績內均未曾記有申誡之處分，主張
    被告所為處分違反比例原則云云，自有未合，亦無調查之必
    要。至原告所提申請志願留營時，由被告主官於簽呈核定所
    批示之公文用語「閱」或「發」，未符合行政院公告之公文
    用語之准駁有重大瑕疵云云，惟查，公文用語表僅係訓示規
    定，不應有任何法律效果，縱公文或簽呈未依該公文用語表
    作成，亦不能謂核定程序有重大瑕疵，原告主張亦非可採。
丙、從而，被告依首揭規定並行使裁量，否准原告志願留營申請
    ，並無不合。訴願決定予以駁回，亦無違誤，均應予維持。
    本件原告之訴為無理由，應予駁回。
據上論結，本件原告之訴為無理由，依行政訴訟法第98條第1項
前段，判決如主文。
中    華    民    國    97    年    11    月    20    日
            臺北高等行政法院第三庭
                            審判長法  官  姜素娥
                                  法  官  陳心弘
                                  法  官  劉介中
上為正本係照原本作成。
如不服本判決，應於送達後20日內，向本院提出上訴狀並表明上
訴理由，如於本判決宣示後送達前提起上訴者，應於判決送達後
20日內補提上訴理由書（須按他造人數附繕本）。
中    華    民    國    97    年    11    月    24    日
                                  書記官  蘇婉婷


司法院資訊處製作；財團法人民間司法改革基金會備份。
